【裁判字號】    97,重訴,73
【裁判日期】    970827
【裁判案由】    侵權行為損害賠償
【裁判全文】
臺灣高雄地方法院民事判決              97年度重訴字第73號
原      告  台灣土地銀行股份有限公司
法定代理人  乙○○
訴訟代理人  李慶榮律師
            孫守濂律師
被      告  甲○○
訴訟代理人  林石猛律師
            魏淇芸律師
上列當事人間請求損害賠償事件，經本院於民國97年8 月13日言
詞辯論終結，判決如下：
    主      文
被告應給付原告新臺幣陸佰陸拾參萬陸仟壹佰零捌元，及自民國
九十六年十月九日起至清償日止，按週年利率百分之五計算之利
息。
原告其餘之訴駁回。
訴訟費用由被告負擔五分之三，餘由原告負擔。
本判決於原告以新臺幣貳佰貳拾萬元供擔保後得假執行。
原告其餘假執行之聲請駁回。
    事實及理由
一、原告主張：
（一）被告為原告潮洲分行之職員，負責放款收回之業務，詎被
      告利用職務上之機會為下列行為，而侵占應繳付予原告之
      款項共新臺幣（下同）9,480,154 元：
  １、被告於收受下列客戶用以償還貸款之現金後，在電腦放款
      帳上虛偽登載繳付之紀錄，惟實際上並未將現款入帳而侵
      占入己：
  （１）自90年6 月12日起至92年2 月18日止，將訴外人吳碧琴
        所交付之現金384,367 元侵占入己，並虛偽登載繳付紀
        錄及開立收據。
  （２）自90年7 月間至95年9 月間，將訴外人張文東用以償還
        借款之現金侵占入己，並虛偽登載繳付紀錄及開立收據
        ，合計金額為355,712 元。
  （３）於90年9 月17日、91年2 月4 日，將訴外人羅家宗所交
        付之現金159,197 元、154,170 元及152,081 元侵占入
        己，並在放款帳內虛偽登載已繳還入帳，侵占金額合計
        為465,448元。
  （４）自92年1 月28日起至95年10月23日止，將訴外人陳仁傑
        所交付之現金331,06 4元、訴外人蘇志龍所交付之現金
        46,491元，侵占入己，並虛偽登載繳付紀錄及開立收據
        。
  （５）自95年8 月間起，將訴外人林隱成為繳付貸款本息之現
        金共9 筆侵占入己，金額共為98,979元，並虛偽登載繳
        付紀錄及開立收據。且以相同之手法侵占訴外人謝正德
        、林澤豹、劉華珠、連志堅、張西東、王枝水、蔡龍泉
        、陳之成、徐式興，胡順祐、李水安、蔡秋龍、曹富蘭
        、吳忠信、王顯揚、黃榮貴、潘華泰、林延賜、徐照鄰
        及孫錦宏所交付之現金，金額共計956,069 元。
  （６）將訴外人高培德、健富造船股份有限公司、李明長、許
        榮家、林文財、周世錦、楊鈴蘭、丁麗貞、余秀金、蘇
        榮石、劉水平、李肜輝、呂信杰、許鈞傑、蔡鈴玉、曾
        余玉花、戴賴心妹、黃宗仁、劉權、陳再論、鄧鳳色、
        伍群淵、李玉文、李清芬、黃永文、陳勝安等自帳戶中
        提領辦理還款用之現金，據為己有或轉存入其兄朱顯湧
        、其女林靜怡或李玉區等人頭帳戶內，共計侵占1,582,
        714 元。
  ２、於95年9 月4 日、95年10月11日將訴外人陳家麟指定用以
      償還原告貸款本息之款項各16,499元、24,128元存入被告
      000000000000號帳戶後，並未提領辦理繳付作業，逕自在
      陳家麟帳戶登載入帳金額各為13,324元、13,321元、7,66
      2元，而侵占陳家麟交付原告之款項40,627元。被告另自9
      1 年8 月6 日起至93年12月8 日止，以上開方式，侵占訴
      外人黃登財所交付用以償還貸款之款項共262,592 元。
  ３、被告將貸款客戶填具之取款憑條、簽發還款之支票，私自
      提領存款轉存至其私人或親屬之帳戶，並在帳目上登載繳
      納貸款本息紀錄：
  （１）被告自91年6 月18日起至94年10月5 日止，以訴外人李
        文玉、林國雄、詹天賞、陳企都、黃宗仁、陳榮和及王
        立峰等為繳付貸款本息所填具之取款憑條，提領李文玉
        等帳戶中之存款，而將之轉存至其本身或親屬人頭帳戶
        內，侵占金額共計1,385,918 元。
  （２）被告自92年3 月起至94年7 月間，將訴外人楊俊增、戴
        質秉為償還原告貸款本息所交付發票人為戴菊仁、付款
        人為華南銀行之支票，存入其夫林煌仁設於原告大社分
        行000000000000帳號帳戶及其兄朱顯湧設於原告大社分
        行000000000000帳號帳戶內，侵占金額共為1,518,197
        元。
  （３）被告於91年8 月21日，將訴外人李坪指定自李長明0000
        00000000帳號帳戶提款以繳還本息之款項50,975元，轉
        入其兄朱顯湧上述帳戶內，侵占該筆款項。
  （４）被告於91年5 月28日，將訴外人洪陳碧蓮自其00000000
        0000帳號帳戶內提領之現金148,854 元，轉帳至其嫂簡
        淑芳設於原告大社分行000000000000帳號帳戶，而侵占
        之。
  （５）被告於92年3 月12日收受訴外人黃英指定存入其設於原
        告潮州分行000000000000帳號帳戶內之現金40萬元後，
        僅將其中330,648 元填具繳款憑條存入，另以轉帳方式
        分別自高培德、陳榮和帳戶挪用37,669元、31,683元至
        黃英帳戶，而侵占69,352元。
  （６）被告曾向原告申辦房屋貸款及勞工貸款，竟自90年間起
        至95年10月間止，於事實上未依約繳付本息之情形下，
        於電腦放款帳戶內虛偽登載已按月繳付本息，其偽造入
        帳之金額共1,782,795 元。
（二）又行政院金融監督管理委員會（下稱金管會）因被告上開
      不法行為，認原告違反銀行法第45條之1 規定，依同法第
      129 條第7 款規定，對原告核處400 萬元罰鍰，原告已將
      上開罰鍰匯入該會指定專戶，自得對被告求償。
（三）被告之上開不法行為已構成侵權行為，且屬不當得利，應
      負賠償及返還之責，且被告為原告之職員提供勞務，惟所
      提供之勞務顯有瑕疵及加害給付之情形，屬不完全給付，
      並因此致原告受有損害，原告亦得依債務不履行之規定，
      向被告請求損害賠償。爰依民法第184 條第1 項前段、第
      179 條前段、第227 條第1 項之法律關係，訴請被告應賠
      償原告上列遭侵占及裁罰之金額，合計原告受損害總金額
      共計為13,480,154元，惟原告僅請求其中13 ,475,784 元
      。並聲明請求判決：（一）被告應給付原告13,475,784元
      ，及自起訴狀繕本送達之翌日起至清償日止，按週年利率
      5%計算之利息。（二）願供擔保請准宣告假執行。
二、被告則以：被告確有於上開時間，以上開方式侵占應交付予
    原告之款項共9,480,154 元。但銀行應確實執行內控與查核
    ，發生損害原告本身也要負責，故本件損害發生原告與有過
    失。且原告係因本身內部控制疏失而遭金管會裁罰400 萬元
    ，與被告之侵權行為無關，不應由被告賠償等語資為抗辯。
    並聲明：原告之訴駁回。
三、兩造不爭執之事實：
（一）被告為原告潮洲分行之技工，惟經原告以工代職，並由被
      告負責放款收回之業務，而於上開時間，以上開方式，侵
      占應交付予原告之款項共9,48 0,154元。
（二）原告因被告之不法行為，遭金管會於96年4 月19日以金管
      銀（二）字第09620002541 號裁處書罰鍰400 萬元，原告
      並已繳納罰鍰。
四、兩造爭點：
（一）原告請求被告賠償其受裁罰400 萬元部分，是否有據？
（二）原告就本件損害之發生，是否與有過失？
（三）被告應賠償原告之數額共計若干？
五、本院之判斷：
（一）原告主張被告為原告潮洲分行之職員，利用職務上機會，
      以虛偽登載繳付紀錄等方式而侵占原告款項9,480,154 元
      之事實，業據提出放款利息收據、帳務交易紀錄表、存摺
      存款明細、取款憑條、客戶歷史交易明細查詢、轉帳收入
      傳票、支票存款送款簿、入戶電匯申請書、存款往來明細
      表為證（見本院卷第13至278 頁），核屬相符，且被告對
      於上列侵占金額亦為不爭執，故原告此部分主張，堪信為
      真實。按因故意或過失，不法侵害他人之權利者，負損害
      賠償責任，民法第184 條第1 項前段定有明文。被告上列
      侵占之故意不法行為，與原告受有9,480,154 元損害間，
      顯具有相當因果關係至明。從而，原告依據侵權行為法則
      ，訴請被告應賠償其上列侵占金額計9,480,154 元，為有
      理由，應予准許。
（二）原告請求被告賠償其受裁罰400 萬元部分，是否有據？
      按損害賠償之債，以有損害之發生及有責任原因之事實，
      並二者之間，有相當因果關係為成立要件。故原告所主張
      損害賠償之債，如不合於此項成立要件者，即難謂有損害
      賠償請求權存在，最高法院48年度台上字第481 號判例可
      資參照。據此，因債務不履行、侵權行為等所生損害賠償
      之債，自以有損害之發生及責任原因事實，並二者之間有
      相當因果關係為成立要件。如原告主張損害賠償之債，不
      合於此項成立要件者，即難謂有損害賠償請求權存在。又
      所謂相當因果關係，係以行為人之行為所造成的客觀存在
      事實，為觀察的基礎，並就此客觀存在事實，依吾人智識
      經驗判斷，通常均有發生同樣損害結果之可能者，該行為
      人之行為與損害間，即有因果關係（最高法院82年台上字
      第2161號判決意旨參照）。行為與行為後所生之條件相競
      合而生結果，二者倘無必然結合之可能，行為與結果，仍
      無相當因果關係之可言（最高法院75年台上字第525 號判
      決意旨參照）。原告固因被告之不法行為，遭金管會認原
      告違反銀行法第45條之1 規定，依同法第129 條第7 款規
      定，於96年4 月19日以金管銀（二）字第09620002541 號
      裁處書核處罰鍰400 萬元，原告並已將上開罰鍰匯入該會
      指定專戶，惟本件被告雖確有以虛列放款帳務手法舞弊，
      侵占原告款項之不法行為，然被告之不法行為，並不當然
      一定導致原告遭金管會裁處之結果，原告係因內部人員管
      理欠當，主管未確實執行覆核工作，內部控制制度未確實
      執行，放款帳與會計帳未全面連動內部牽制機制未盡完善
      ，自行查核工作未落實，致遭金管會裁處，此有金管會金
      管銀(二)字第09620002541 號裁處書在卷可憑（參本院卷第
      279 至282 頁），足見原告遭金管會裁處，其中必定加入
      金管會認原告有無未依規定建立內部控制及稽核制度或未
      確實執行之相當理由之被告所無法確定支配要素，始有構
      成原告損害之可能；即被告不法行為之存在，與金管會對
      原告之裁處並不具有必然結合之可能，此因被告縱有不法
      行為，亦未必可證原告即有未依規定建立內部控制及稽核
      制度或未確實執行之情。是被告之不法行為，固可能係原
      告遭金管會裁處之條件之一，但該條件與原告遭金管會裁
      處間之相當性，尚難認定。故難謂被告之不法行為與原告
      因受裁處而權利受損間具有相當之因果關係，是即難認被
      告有故意或過失不法侵害原告此部分權利致其受損之情事
      ，原告依據侵權行為之法律關係訴請被告賠償此400 萬元
      ，於法無據，不應准許。
（三）原告就本件損害之發生或擴大是否與有過失：
  １、按民法第217 條第1 項規定：「損害之發生或擴大，被害
      人與有過失者，法院得減輕賠償金額，或免除之」。然按
      與有過失之規定旨在衡平被害人與加害人之賠償責任，其
      要件須被害人之過失行為為損害發生之共同原因，並有助
      損害之發生或擴大，與損害之發生或擴大有相當因果關係
      者，始有過失相抵之適用。而被告辯稱依銀行法已明文銀
      行應建立內部控制及稽核制度，原告係因未確實執行內控
      與查核監督之職責，致使被告得以虛報假帳，侵吞原告之
      款項入己，故原告於本事件之發生，顯與有過失云云。按
      銀行應建立內部控制及稽核制度為銀行法第45條之1 定有
      明文，是本件原告固有應建立內部控制及稽核制度並確實
      執行之義務，惟縱使原告有未確實建立或執行內部控制及
      稽核制度之情，亦不必然即會有內部職員不法行為之發生
      ，且原告內部檢查未落實，與被告侵占款項之行為間，難
      認有何必然結合之關係存在。即原告內部控制有疏失此行
      為與被告侵吞原告款項結果之發生並無相當因果關係，尚
      不能僅以原告有此項「內部控制有疏失」之過失，即認有
      過失相抵原則適用。從而，被告抗辯原告因內部控管有疏
      失就本件損害之發生或擴大與有過失一節，仍缺乏積極證
      據證明，即無法採信。
  ２、繼按民法第217 條第1 項規定之目的，在謀求加害人與被
      害人間之公平，故在裁判上，縱當事人未據以主張、抗辯
      ，法院仍得依職權審酌而減輕或免除之。最高法院85年台
      上字第1756號判例意旨可資參照。又「此項規定之目的在
      謀求加害人與被害人間之公平，倘受害人於事故之發生亦
      有過失時，由加害人負全部賠償責任，未免失諸過酷，是
      以賦與法院得減輕其賠償金額或免除之職權。且法院對於
      酌減賠償金額若干抑或完全免除，雖有裁量之自由，但應
      斟酌雙方原因力之強弱與過失之輕重以定之」（最高法院
      95 年 台上字第2463號判決意旨參照）。是雖被告抗辯原
      告因內部控管有疏失就本件損害之發生與有過失一節為無
      理由，惟參之前揭說明，本件仍得依職權審酌原告是否有
      其他與有過失之情。而本件被告雖為原告之職員，惟被告
      之職稱實為技工，原告分行各級主管未依規定指派被告從
      事事務性工作，卻同意被告以其他行員之櫃員卡及密碼操
      作電腦，辦理放款收回記帳及科目日結工作，致被告有機
      可乘，原告顯有以工代職，內部人員管核欠當之疏失等情
      ，業經金管會調查屬實，並掣有金管會金管銀（二）字第
      096200 02541號裁處書可參，況被告為原告所僱用之職員
      ，原告得行使監督權，然竟任令被告侵占公司公款達千餘
      萬元且7 年間全然未發覺，原告顯有疏失，自應負擔相當
      之過失責任。故依前開規定，被告主張原告與有過失而應
      過失相抵，於法尚屬有據。
（四）是就本件侵權行為之發生，原告讓被告以工代職，內部人
      員管理顯有欠當，又放任被告侵占公款期間長達7 年，洵
      屬與有過失，依民法第217 條第1 項之規定，本院審酌上
      開各情後，認為原告過失程度，當負百分之三十之責任為
      宜。準此，原告得請求被告賠償之金額應為6,636,108 元
      （計算式：9,480,154 元Ⅹ70% =6,636,108元，元以下四
      捨五入）。原告就上揭金額之請求，核屬有據，應予准許
      。其逾此部分之請求，則無理由。
（五）又原告雖另依不當得利、債務不履行等法律關係而為請求
      ，惟本件原告應係提起客觀選擇訴之合併，只要其中一法
      律關係請求獲致勝訴判決即可，本件原告主張侵權行為法
      律關係請求損害賠償，既已准許，即毋庸再行審酌不當得
      利、債務不履行等法律關係是否成立，附此敘明。
六、從而，原告本於侵權行為之法律關係，請求被告給付6,636,
    108 元，及自被告收受起訴狀繕本送達之翌日即96年10月9
    日起至清償日止，按週年利率百分之五計算之利息，於法有
    據，應予准許。逾此部分之請求，為無理由，應予駁回。
七、原告陳明願供擔保，請求宣告假執行，核無不合，茲酌定相
    當之擔保金額，予以准許。
八、本件為判決之基礎已臻明確，兩造其餘之攻擊或防禦方法及
    證據，經本院斟酌後，認為均不足以影響本判決之結果，亦
    與本案爭點無涉，自無逐一詳予論駁之必要，併此敘明。
九、據上論結：原告之訴為一部有理由、一部無理由，依民事訴
    訟法第79條、第390 條第2 項，判決如主文。
中    華    民    國    97    年     8    月    27    日
                   民事鳳山分庭審判長法  官  楊富強
                                     法  官  呂憲雄
                                     法  官  林意芳
上為正本係照原本作成。
如不服判決，應於送達後二十日內，向本院提出上訴狀並表明上
訴理由，如於判決送達前提起上訴者，應於判決送達後十日內補
提上訴理由書（須附繕本）。
中    華    民    國    97    年    9     月    1     日
                                     書記官  陸艷娣


司法院資訊處製作；財團法人民間司法改革基金會備份。
